---
title: "TP MPDW Pert 6"
author: "NIda Khairunnissa"
date: "2025-10-10"
output: html_document
---


## Library
```{r}
library(ggplot2)
library(tsibble)
library(tseries)
library(MASS)
library(rio)
library(forecast)
library(TSA)
library(TTR)
library(aTSA)
library(graphics)
```

## Input Data
```{r}
# Data BTC Price
data <- import("https://raw.githubusercontent.com/nida-kha44/MPDW/refs/heads/main/Pertemuan%201/btc_historical_price.csv")
head(data)

# Pembagian Data BTC Price
btcprice <- data[1655:2485, ]
head(btcprice)

# Ubah jadi time series
btcprice.ts <- ts(btcprice$price, frequency = 1) 


```


#Data setelah ditangani ketidakstasionerannya
```{r}
# Transformasi log pada data btc price
btcprice.log <- log(btcprice.ts)
head(btcprice.log)

# Differencing Orde 1
btcprice.logdiff1 <- diff(btcprice.log, differences = 1)
head(btcprice.logdiff1)

length(btcprice.logdiff1)
```

#### Plot Data Latih

```{r}
btctrain<-btcprice.logdiff1[1:664]
train.ts<-ts(btctrain)
plot.ts(train.ts, lty=1, xlab="waktu", ylab="Kurs", main="Plot Kurs Train")
```

#### Plot Data Uji

```{r}
btctest<-btcprice.logdiff1[665:854]
test.ts<-ts(btctest)
plot.ts(test.ts, lty=1, xlab="waktu", ylab="Kurs", main="Plot BTC")
```

### Eksplorasi Data

#### Plot Data Penuh
```{r}

plot.ts(train.ts, lty=1, xlab="waktu", ylab="Kurs", main="Plot Data BTC")
```


### Uji Stasioneritas Data

#### Plot ACF

```{r}
acf(train.ts)
```

Berdasarkan plot ACF, terlihat bahwa plot ACF *cut of*, artinya data stasioner dalam rataan.

#### Uji ADF

$H_0$ : Data tidak stasioner dalam rataan

$H_1$ : Data stasioner dalam rataan

```{r}
tseries::adf.test(train.ts)
```

Berdasarkan uji ADF tersebut, didapat *p-value* sebesar 0.0.01 yang lebih kecil dari taraf nyata 5% sehingga tolak $H_0$ dan menandakan bahwa data stasioner dalam rataan. Hal ini sesuai dengan hasil eksplorasi menggunakan plot time series dan plot ACF, sehingga tidak perlu ada penanganan ketidakstasioneran model.

#### Plot Box-Cox

```{r}
index <- seq(1:664)
bc = MASS::boxcox((train.ts+1)~index, lambda = seq(5,10,by=1))
#Nilai Rounded Lambda
lambda <- bc$x[which.max(bc$y)]
lambda
#SK
bc$x[bc$y > max(bc$y) - 1/2 * qchisq(.95,1)]
```

Plot Boxcox menunjukkan nilai *rounded value* ($\lambda$) optimum sebesar **5** dan pada selang kepercayaan 95% nilai memiliki batas bawah **5** dan batas atas **6,11**. Selang tersebut tidak memuat nilai satu sehingga dapat dikatakan bahwa data bangkitan tidak stasioner dalam ragam.

### Penanganan Ketidakstasioneran Data
#### Plot Box Cox setelah Penanganan
```{r}
index <- seq(1:664)
bc = MASS::boxcox(ts((train.ts+1)+5)~index, lambda = seq(-2,2,by=0.01))
#Nilai Rounded Lambda
lambda <- bc$x[which.max(bc$y)]
lambda
#SK
bc$x[bc$y > max(bc$y) - 1/2 * qchisq(.95,1)]
```

### Data Train.ts yg sudah di transformasi
```{r}
train.ts2<-ts(train.ts^2)
plot.ts(train.ts2, lty=1, xlab="waktu", ylab="Kurs", main="Plot BTC")
```


#### Plot ACF

```{r}
acf(train.ts2)
```

Berdasarkan plot tersebut, terlihat bahwa plot ACF tails off. Hal ini menandakan data sudah stasioner dalam rataan dan ketidakstasioneran data telah berhasil tertangani.

#### Uji ADF

```{r}
tseries::adf.test(train.ts2)
```

$H_0$ : Data tidak stasioner dalam rataan

$H_1$ : Data stasioner dalam rataan

Berdasarkan uji ADF tersebut, didapat *p-value* sebesar 0.01 yang lebih kecil dari taraf nyata 5% sehingga tolak $H_0$ atau data stasioner dalam rataan. Hal ini sesuai dengan hasil eksplorasi menggunakan plot time series dan plot ACF, sehingga dalam hal ini ketidakstasioneran data sudah berhasil ditangani dan dapat dilanjutkan ke pemodelan

### Identifikasi Model

#### Plot ACF

```{r}
acf(train.ts2)
```

Berdasarkan plot tersebut, terlihat bahwa plot ACF cenderung *tails off* pada lag pertama, sehingga jika plot PACF juga dianggap *tails of*, maka model tentatifnya adalah ARIMA(1,1,0).

#### Plot PACF

```{r}
pacf(train.ts2)
```

Berdasarkan plot tersebut, terlihat bahwa plot PACF cenderung *cuts off*, sehingga jika plot ACF dianggap *tails off* maka ARIMA(1,1,0)


#### Plot EACF

```{r}
eacf(train.ts2)
```

Identifikasi model menggunakan plot EACF dilakukan dengan melihat ujung segitiga pada pola segitiga nol. Dalam hal ini model tentatif yang terbentuk adalah ARIMA(1,1,1).




### Pendugaan Parameter Model Tentatif
Diduga parameter model ntuk data BTC Price adalah ARIMA(1,1,0) dan ARIMA(1,1,1)

#### ARIMA(1,1,0)

```{r}
model1.da=Arima(train.ts2, order=c(1,0,0),method="ML")
summary(model1.da) #AIC=4752.56
lmtest::coeftest(model1.da) #seluruh parameter signifikan
```

#### ARIMA(1,1,1)

```{r}
model2.da=Arima(train.ts2, order=c(1,0,1),method="ML")
summary(model2.da) #AIC=4752.56
lmtest::coeftest(model2.da) #seluruh parameter signifikan
```
Hasil estimasi menunjukkan bahwa model ARIMA(1,1,1) memberikan kinerja terbaik dengan nilai AIC dan BIC yang lebih rendah dibanding ARIMA(1,0,0). Semua parameter model signifikan pada tingkat kepercayaan 1%, yang menandakan adanya dinamika autokorelasi (AR) dan koreksi kesalahan jangka pendek (MA) yang signifikan dalam data. Nilai varians kesalahan dan ukuran kesalahan prediksi (RMSE dan MAE) juga lebih kecil, sehingga model ini lebih akurat dan efisien untuk peramalan.


### Analisis Sisaan

Model terbaik hasil identifikasi kemudian dicek asumsi sisaannya. Sisaan model ARIMA harus memenuhi asumsi normalitas, kebebasan sisaan, dan kehomogenan ragam. Diagnostik model dilakukan secara eksplorasi dan uji formal.

#### Eksplorasi Sisaan

```{r}
#Eksplorasi 
sisaan.da <- model2.da$residuals 
par(mfrow=c(2,2)) 
qqnorm(sisaan.da) 
qqline(sisaan.da, col = "blue", lwd = 2) 
plot(c(1:length(sisaan.da)),sisaan.da) 
acf(sisaan.da) 
pacf(sisaan.da) 
par(mfrow = c(1,1))
```

Berdasarkan plot kuantil-kuantil normal, secara eksplorasi ditunjukkan sisaan tidak menyebar normal ditandai dengan titik titik yang cenderung tidak mengikuti garis $45^{\circ}$. Kemudian dapat dilihat juga lebar pita sisaan yang cenderung tidak sama menandakan bahwa sisaan memiliki ragam yang heterogen. Plot ACF dan PACF sisaan ARIMA(0,1,1) juga tidak signifikan pada 20 lag awal yang menandakan saling bebas. Kondisi ini akan diuji lebih lanjut dengan uji formal.

#### Uji Formal

Selain dengan eksplorasi, asumsi tersebut dapat diuji menggunakan uji formal. Pada tahapan ini uji formal yang digunakan untuk normalitas adalah uji Kolmogorov-Smirnov (KS). Hipotesis pada uji KS adalah sebagai berikut.

$H_0$ : Sisaan menyebar normal

$H_1$ : Sisaan tidak menyebar normal

```{r}
#1) Sisaan Menyebar Normal 
ks.test(sisaan.da,"pnorm")  #tak tolak H0 > sisaan menyebar normal
```

Berdasarkan uji KS tersebut, didapat *p-value* sebesar 0.00 yang kurang dari taraf nyata 5% sehingga tolak $H_0$ dan menandakan bahwa sisaan tidak menyebar normal. Hal ini sesuai dengan hasil eksplorasi menggunakan plot kuantil-kuantil normal.



Selanjutnya akan dilakukan uji formal untuk kebebasan sisaan menggunakan uji Ljung-Box. Hipotesis yang digunakan adalah sebagai berikut.

$H_0$ : Sisaan saling bebas

$H_1$ : Sisaan tidak tidak saling bebas

```{r}
#2) Sisaan saling bebas/tidak ada autokorelasi 
Box.test(sisaan.da, type = "Ljung")  #tak tolak H0 > sisaan saling bebas
```

Berdasarkan uji Ljung-Box tersebut, didapat *p-value* sebesar 0.9921 yang lebih besar dari taraf nyata 5% sehingga tak tolak $H_0$ dan menandakan bahwa sisaan saling bebas. Hal ini berbeda dengan eksplorasi.


Hipotesis yang digunakan untuk uji kehomogenan ragam adalah sebagai berikut.

$H_0$ : Ragam sisaan homogen

$H_1$ : Ragam sisaan tidak homogen

```{r}
#3) Sisaan homogen 
Box.test((sisaan.da)^2, type = "Ljung")  #tak tolak H0 > sisaan homogen
```

Berdasarkan uji Ljung-Box terhadap sisaan kuadrat tersebut, didapat *p-value* sebesar 3.76e-08 yang kurang dari taraf nyata 5% sehingga tak tolak $H_0$ dan menandakan bahwa ragam sisaan tidak homogen.



Terakhir, dengan uji-t, akan dicek apakah nilai tengah sisaan sama dengan nol. Hipotesis yang diujikan sebagai berikut.

$H_0$ : nilai tengah sisaan sama dengan 0

$H_1$ : nilai tengah sisaan tidak sama dengan 0

```{r}
#4) Nilai tengah sisaan sama dengan nol 
t.test(sisaan.da, mu = 0, conf.level = 0.95)  #tak tolak h0 > nilai tengah sisaan sama dengan 0
```

Berdasarkan uji-t tersebut, didapat *p-value* sebesar 0.9994 yang lebih besar dari taraf nyata 5% sehingga tak tolak $H_0$ dan menandakan bahwa nilai tengah sisaan sama dengan nol. Hal ini berbeda dengan eksplorasi.


### Overfitting

```{r}
modelof.da=Arima(train.ts2, order=c(2,1,1),method="ML")
summary(model3.da) #AIC=4754.1
lmtest::coeftest(modelof.da) #tidak ada parameter signifikan
```

Karena model hasil overfitting sudah termasuk di dalam model tentatif dan hasilnya tidak lebih baik, maka model terbaik yang dipilih adalah ARIMA(2,1,2) dilanjutkan dengan peramalan.


### Peramalan

Peramalan dilakukan menggunakan fungsi `forecast()` . Contoh peramalan berikut ini dilakukan untuk 30 hari ke depan.

```{r}
#---FORECAST---#
ramalan.da <- forecast::forecast(model2.da, h = 30) 
ramalan.da
data.ramalan.da <- ramalan.da$mean
plot(ramalan.da)
```

Berdasarkan hasil plot ramalan di atas, dapat dilihat bahwa ramalan ARIMA(2,1,2) cenderung stabil hingga akhir periode. Selanjutnya, dapat dicari nilai akurasi antara hasil ramalan dengan data uji sebagai berikut.

```{r}
pt_1 <- train.ts[664] #nilai akhir data latih
hasil.forc.Diff <- data.ramalan.da
hasil <- diffinv(hasil.forc.Diff, differences = 1) + pt_1
#has.1 sama hasilnta dengan: cumsum(c(pt_1,hasil.forc.Diff))
ts.plot(btcprice.logdiff1,hasil)
```

```{r}
perbandingan.da<-matrix(data=c(head(test.ts, n=30), hasil[-1]),
                     nrow = 30, ncol = 2)
colnames(perbandingan.da)<-c("Aktual","Hasil Forecast")
perbandingan.da
accuracy(ts(hasil[-1]), head(test.ts, n=30))
```