---
title: "TP MPDW Pert 6"
author: "NIda Khairunnissa"
date: "2025-10-10"
output: html_document
---


## Library
```{r}
library(ggplot2)
library(tsibble)
library(tseries)
library(MASS)
library(rio)
library(forecast)
library(TSA)
library(TTR)
library(aTSA)
library(graphics)
```

## Input Data
```{r}
# Data BTC Price
data <- import("https://raw.githubusercontent.com/nida-kha44/MPDW/refs/heads/main/Pertemuan%201/btc_historical_price.csv")
head(data)

# Pembagian Data BTC Price
btcprice <- data[1655:2485, ]
head(btcprice)

# Ubah jadi time series
btcprice.ts <- ts(btcprice$price, frequency = 1) 


```


#Data setelah ditangani ketidakstasionerannya
```{r}
# Transformasi log pada data btc price
btcprice.log <- log(btcprice.ts)
head(btcprice.log)

# Differencing Orde 1
btcprice.logdiff1 <- diff(btcprice.log, differences = 1)
head(btcprice.logdiff1)

length(btcprice.logdiff1)
```

```{r}
#SPLIT DATA
train<-btcprice.logdiff1[1:664]
test<-btcprice.logdiff1[664:830]
```

```{r}
#data time series
train.ts<-ts(train)
test.ts<-ts(test)
data.ts<-ts(data)
```


### Eksplorasi Data

#### Plot Data Penuh
```{r}

plot.ts(btcprice.logdiff1, lty=1, xlab="waktu", ylab="Kurs", main="Plot Data Kurs")
```

Berdasarkan plot data deret waktu, terlihat bahwa data cenderung memiliki trend yang sudah stabi dan tidak ada pola trend atau musiman. Artinya data sudah stasioner.


### Identifikasi Model

#### Plot ACF

```{r}
acf(btcprice.logdiff1)
```

Berdasarkan plot tersebut, terlihat bahwa plot ACF cenderung *cuts off* pada lag pertama, sehingga jika plot PACF dianggap *tails of*, maka model tentatifnya adalah ARIMA(0,1,1).

#### Plot PACF

```{r}
pacf(btcprice.logdiff1)
```

Berdasarkan plot tersebut, terlihat bahwa plot PACF cenderung *tails off*, sehingga jika plot ACF dianggap *cut off* pada lag pertama, maka model tentatifnya adalah ARIMA(0,1,1).

Jika baik plot ACF maupun plot PACF keduanya dianggap tails off, maka model yang terbentuk adalah ARIMA(1,1,1)


#### Plot EACF

```{r}
eacf(btcprice.logdiff1)
```

Identifikasi model menggunakan plot EACF dilakukan dengan melihat ujung segitiga pada pola segitiga nol. Dalam hal ini model tentatif yang terbentuk adalah ARIMA(0,1,0), ARIMA(1,1,1), dan ARIMA(2,1,2).


### Pendugaan Parameter Model Tentatif
Diduga parameter model ntuk data BTC Price adalah ARIMA(0,1,1), ARIMA(1,1,1), ARIMA(0,1,0), dan ARIMA(2,1,2).

#### ARIMA(0,1,1)

```{r}
model1.da=Arima(btcprice.logdiff1, order=c(0,0,1),method="ML")
summary(model1.da) #AIC=4752.56
lmtest::coeftest(model1.da) #seluruh parameter signifikan
```

#### ARIMA(1,1,1)

```{r}
model2.da=Arima(btcprice.logdiff1, order=c(1,0,1),method="ML")
summary(model2.da) #AIC=4752.56
lmtest::coeftest(model2.da) #seluruh parameter signifikan
```

#### ARIMA(0,1,0)

```{r}
model3.da=Arima(btcprice.logdiff1, order=c(0,0,0),method="ML")
summary(model3.da) #AIC=4752.56
lmtest::coeftest(model3.da) #seluruh parameter signifikan
```

#### ARIMA(2,1,2)

```{r}
model4.da=Arima(btcprice.logdiff1, order=c(2,0,2),method="ML")
summary(model4.da) #AIC=4752.56
lmtest::coeftest(model4.da) #seluruh parameter signifikan
```

Berdasarkan pendugaan parameter di atas, nilai AIC terkecil dimiliki oleh model ARIMA(2,1,2) dan parameter model ARIMA(2,1,2) juga seluruhnya signifikan sehingga model yang dipilih adalah model ARIMA(0,1,1).


```{r}
# Fungsi untuk mengambil nilai AIC, BIC, logLik, RMSE, MAPE, dll
get_model_metrics <- function(model, name, data) {
  acc <- accuracy(model)  # hasil akurasi (RMSE, MAPE, dll)
  data.frame(
    Model = name,
    AIC = AIC(model),
    BIC = BIC(model),
    RMSE = acc[1, "RMSE"],
    MAE = acc[1, "MAE"],
    MAPE = acc[1, "MAPE"],
    stringsAsFactors = FALSE
  )
}

comparison_table <- rbind(
  get_model_metrics(model1.da, "ARIMA(0,1,1)", btcprice.logdiff1),
  get_model_metrics(model2.da, "ARIMA(1,1,1)", btcprice.logdiff1),
  get_model_metrics(model3.da, "ARIMA(0,1,0)", btcprice.logdiff1),
  get_model_metrics(model4.da, "ARIMA(2,1,2)", btcprice.logdiff1)
)
 comparison_table

```

Berdasarkantabel di atas, diperoleh bahwa model ARIMA(0,1,0) memiliki nilai AIC dan BIC terkecil, yang menandakan bahwa model ini paling sederhana dan efisien, tapi model ARIMA(0,1,0) hanya merupakan model random walk yang tidak memiliki komponen autoregressive (AR) maupun moving average (MA), sehingga kurang mampu menangkap pola dinamika atau hubungan ketergantungan data terhadap nilai sebelumnya. Sementara itu, model ARIMA(2,1,2) menunjukkan performa terbaik dari nilai RMSE dan MAE terkecil, yang berarti kesalahan prediksi model ini paling rendah dibandingkan model lain. Model ini juga tetap memiliki nilai AIC dan BIC yang kompetitif, sehingga mampu memberikan keseimbangan antara kesederhanaan model dan kemampuan prediksi.



### Analisis Sisaan

Model terbaik hasil identifikasi kemudian dicek asumsi sisaannya. Sisaan model ARIMA harus memenuhi asumsi normalitas, kebebasan sisaan, dan kehomogenan ragam. Diagnostik model dilakukan secara eksplorasi dan uji formal.

#### Eksplorasi Sisaan

```{r}
#Eksplorasi 
sisaan.da <- model4.da$residuals 
par(mfrow=c(2,2)) 
qqnorm(sisaan.da) 
qqline(sisaan.da, col = "blue", lwd = 2) 
plot(c(1:length(sisaan.da)),sisaan.da) 
acf(sisaan.da) 
pacf(sisaan.da) 
par(mfrow = c(1,1))
```

Berdasarkan plot kuantil-kuantil normal, secara eksplorasi ditunjukkan sisaan tidak menyebar normal ditandai dengan titik titik yang cenderung tidak mengikuti garis $45^{\circ}$. Kemudian dapat dilihat juga lebar pita sisaan yang cenderung tidak sama menandakan bahwa sisaan memiliki ragam yang heterogen. Plot ACF dan PACF sisaan ARIMA(0,1,1) juga tidak signifikan pada 20 lag awal yang menandakan saling bebas. Kondisi ini akan diuji lebih lanjut dengan uji formal.

#### Uji Formal

Selain dengan eksplorasi, asumsi tersebut dapat diuji menggunakan uji formal. Pada tahapan ini uji formal yang digunakan untuk normalitas adalah uji Kolmogorov-Smirnov (KS). Hipotesis pada uji KS adalah sebagai berikut.

$H_0$ : Sisaan menyebar normal

$H_1$ : Sisaan tidak menyebar normal

```{r}
#1) Sisaan Menyebar Normal 
ks.test(sisaan.da,"pnorm")  #tak tolak H0 > sisaan menyebar normal
```

Berdasarkan uji KS tersebut, didapat *p-value* sebesar 0.00 yang kurang dari taraf nyata 5% sehingga tolak $H_0$ dan menandakan bahwa sisaan tidak menyebar normal. Hal ini sesuai dengan hasil eksplorasi menggunakan plot kuantil-kuantil normal.



Selanjutnya akan dilakukan uji formal untuk kebebasan sisaan menggunakan uji Ljung-Box. Hipotesis yang digunakan adalah sebagai berikut.

$H_0$ : Sisaan saling bebas

$H_1$ : Sisaan tidak tidak saling bebas

```{r}
#2) Sisaan saling bebas/tidak ada autokorelasi 
Box.test(sisaan.da, type = "Ljung")  #tak tolak H0 > sisaan saling bebas
```

Berdasarkan uji Ljung-Box tersebut, didapat *p-value* sebesar 0.9998 yang lebih besar dari taraf nyata 5% sehingga tak tolak $H_0$ dan menandakan bahwa sisaan saling bebas. Hal ini berbeda dengan eksplorasi.


Hipotesis yang digunakan untuk uji kehomogenan ragam adalah sebagai berikut.

$H_0$ : Ragam sisaan homogen

$H_1$ : Ragam sisaan tidak homogen

```{r}
#3) Sisaan homogen 
Box.test((sisaan.da)^2, type = "Ljung")  #tak tolak H0 > sisaan homogen
```

Berdasarkan uji Ljung-Box terhadap sisaan kuadrat tersebut, didapat *p-value* sebesar 4.764e-08 yang kurang dari taraf nyata 5% sehingga tak tolak $H_0$ dan menandakan bahwa ragam sisaan tidak homogen.



Terakhir, dengan uji-t, akan dicek apakah nilai tengah sisaan sama dengan nol. Hipotesis yang diujikan sebagai berikut.

$H_0$ : nilai tengah sisaan sama dengan 0

$H_1$ : nilai tengah sisaan tidak sama dengan 0

```{r}
#4) Nilai tengah sisaan sama dengan nol 
t.test(sisaan.da, mu = 0, conf.level = 0.95)  #tak tolak h0 > nilai tengah sisaan sama dengan 0
```

Berdasarkan uji-t tersebut, didapat *p-value* sebesar 0.9987 yang lebih besar dari taraf nyata 5% sehingga tak tolak $H_0$ dan menandakan bahwa nilai tengah sisaan sama dengan nol. Hal ini berbeda dengan eksplorasi.


### Overfitting

```{r}
modelof.da=Arima(btcprice.logdiff1, order=c(3,1,2),method="ML")
summary(model3.da) #AIC=4754.1
lmtest::coeftest(modelof.da) #tidak ada parameter signifikan
```

Karena model hasil overfitting sudah termasuk di dalam model tentatif dan hasilnya tidak lebih baik, maka model terbaik yang dipilih adalah ARIMA(2,1,2) dilanjutkan dengan peramalan.


### Peramalan

Peramalan dilakukan menggunakan fungsi `forecast()` . Contoh peramalan berikut ini dilakukan untuk 30 hari ke depan.

```{r}
#---FORECAST---#
ramalan.da <- forecast::forecast(model4.da, h = 30) 
ramalan.da
data.ramalan.da <- ramalan.da$mean
plot(ramalan.da)
```

Berdasarkan hasil plot ramalan di atas, dapat dilihat bahwa ramalan ARIMA(2,1,2) cenderung stabil hingga akhir periode. Selanjutnya, dapat dicari nilai akurasi antara hasil ramalan dengan data uji sebagai berikut.

```{r}
pt_1 <- btcprice.logdiff1[664] #nilai akhir data latih
hasil.forc.Diff <- data.ramalan.da
hasil <- diffinv(hasil.forc.Diff, differences = 1) + pt_1
#has.1 sama hasilnta dengan: cumsum(c(pt_1,hasil.forc.Diff))
ts.plot(btcprice.logdiff1,hasil)
```

```{r}
perbandingan.da<-matrix(data=c(head(test.ts, n=30), hasil[-1]),
                     nrow = 30, ncol = 2)
colnames(perbandingan.da)<-c("Aktual","Hasil Forecast")
perbandingan.da
accuracy(ts(hasil[-1]), head(test.ts, n=30))
```